【裁判字號】    98,重上,448
【裁判日期】    990226
【裁判案由】    撤銷贈與等
【裁判全文】
臺灣高等法院民事判決                 98年度重上字第448號
上  訴  人  華南商業銀行股份有限公司
法定代理人  甲○○
訴訟代理人  林展義律師
被上訴人    丙○○
            丁○○
共      同
訴訟代理人  張權律師
複代理人    王永茂律師
上列當事人間撤銷贈與等事件，上訴人對於中華民國98年6月26
日臺灣士林地方法院97年度重訴字第313號第一審判決提起上訴
，本院於99年1月27日言詞辯論終結，判決如下：
    主  文
原判決廢棄。
被上訴人間就附表所示不動產所為贈與之債權行為及物權行為應
予撤銷。
被上訴人丙○○應將附表所示不動產經臺北市士林地政事務所於
民國九十七年三月二十五日以夫妻贈與為原因所為之所有權移轉
登記塗銷。
第一、二審訴訟費用由被上訴人負擔。
    事實及理由
一、上訴人主張：被上訴人丁○○、丙○○為夫妻。丁○○前於
    民國96年10月19日出具保證書，承諾擔任訴外人醫美業有限
    公司（下稱醫美業公司）之連帶保證人。該公司於民國97年
    2月5日、同年月25日、同年3月11日陸續向上訴人借款新臺
    幣（以下除標明幣別者外均同）500萬元、美金12萬2600元
    、日幣183萬1104元及利息、違約金迄未清償。醫美業公司
    並因存款不足而遭退票，依據其與上訴人所簽訂授信契約書
    第8條第5款約定，全部債務視為到期。丁○○雖於同年3月
    19日發函向上訴人表示不再擔任醫美業公司之連帶保證人，
    但依據兩造所簽保證書第8條約定，丁○○仍應對於終止保
    證契約前已發生之債務負責。丁○○既為醫美業公司連帶保
    證人，對該公司營運狀況甚為清楚，竟不思清償，反於同年
    3月25日將如附表所示之不動產（下稱系爭房地）無償移轉
    予其配偶丙○○，致上訴人無從取償，顯有害上訴人債權。
    為此，依據民法第244條第1項規定，訴請(1)被上訴人丁○○
    、丙○○間就如附表所示之不動產，於97年3月18日所為贈
    與行為及同日以贈與為原因所為之所有權移轉行為均撤銷，
    並回復原狀。(2)丙○○就前項房地經臺北市士林地政事務所
    於97年3月25日以贈與為原因所為之所有權移轉登記應予塗
    銷，回復登記為丁○○所有。
    原審為上訴人全部敗訴之判決，上訴人不服提起上訴，並補
    充法律陳述，謂如認被上訴人丙○○係以承接系爭房地貸款
    餘額295萬4427元方式買受系爭房地，惟此亦有害於上訴人
    之債權，併依民法第244條第2項撤銷被上訴人二人間就系爭
    房地之有償行為。
    其上訴聲明：(1)原判決廢棄。(2)被上訴人間就附表所示不動
    產所贈與之債權行為及物權行為應予撤銷。(3)丙○○應將附
    表所示不動產經臺北市士林地政事務所於97年3月25日以贈
    與為原因所為之所有權移轉登記應予塗銷，回復登記為丁○
    ○所有。
二、被上訴人則以：系爭房地於75年2月17日購買時之價格為240
    萬元，自備款僅100萬元，另有貸款140萬元。嗣於88年間向
    玉山商業銀行股份有限公司（下稱玉山銀行）轉貸，期間因
    被上訴人丁○○入不敷出，復陸續增貸，而上開借款之清償
    ，於95年9月前係由被上訴人二人共同繳付，其後因丁○○
    失業全無收入，乃完全由被上訴人丙○○負責繳納。而丁○
    ○將系爭房地所有權移轉登記與丙○○時，雙方約定將貸款
    本金290萬8857元及利息由丙○○負責繳納清償。是被上訴
    人間就系爭房地所有權移轉係以前開未償貸款本息為對價，
    即屬有償而為買賣契約性質。至被上訴人雖以「夫妻贈與」
    為原因申辦系爭房地所有權移轉登記，惟此僅為適用遺產及
    贈與稅法第20條第1項第6款免徵贈與稅規定，以達節稅目的
    ，應無礙上述買賣性質之認定。而丙○○需負責繳清貸款之
    本金已達290萬8857元，已高於原購買價格，自無移轉價值
    不相當可言。又丁○○於97年3月19日發函通知上訴人自同
    年月16日起不再擔任該公司董事，並不再擔任醫美業公司之
    連帶保證人。而系爭房地於同年月25日移轉時，醫美業公司
    對上訴人所負借款債務亦尚未屆期，該公司退票之情事，復
    為被上訴人所不知。上訴人主張被上訴人間所為所有權移轉
    行為有害於其債權，而訴請撤銷被上訴人間移轉之債權及物
    權行為，並請其丙○○塗銷登記，應無理由等語，資為抗辯
    。其答辯聲明：上訴駁回。
三、經查：
(一)被上訴人二人為夫妻關係，系爭房地為夫妻關係存續期間之75
  年2月17日所購入，價格為240萬元，原登記為被上訴人丁○○
  所有。丁○○於88年7月17日、88年10月18日及96年10月26日
  ，各為玉山銀行設定擔保債權總金額分別為192萬元、168萬元
  及120萬元之第一至三順位最高限額抵押權，而向該銀行借款
  共309萬元，前開借款迄至98年5月21日止之未償本金餘額為
  290萬8857元，被上訴人二人並曾於97年9月25日向玉山銀行敦
  南分行申辦變更借款人為被上訴人丙○○，但因玉山銀行發覺
  系爭房地已遭假處分而拒絕被上訴人之申請。而被上訴人於97
  年3月24日以渠二人名義，由丁○○檢具土地登記申請書、土
  地增值稅繳款書、立約日為同年月18日之土地與建築改良物贈
  與所有權移轉契約書、契稅繳款書、印鑑證明、贈與稅繳清證
  明書、土地所有權狀、建物所有權狀及房屋稅繳款書、國民身
  份證影本等文書，以夫妻贈與為所有權移轉登記之原因，向臺
  北市士林地政事務所申辦所有權移轉登記，經當日以第7039號
  收件後，於同年月25日辦畢登記。
(二)被上訴人丁○○原為醫美業公司股東，並在該公司擔任業務總
  監（惟職稱為其關係企業依美聖股份有限公司專櫃總監）。前
  於96年10月19日簽立保證書、授信契約書而擔任醫美業公司向
  上訴人借款之連帶保證人。醫美業公司於97年2月5日、同年月
  25日、同年3月11日，陸續向上訴人借款新臺幣500萬元、美金
  12萬2600元、日幣183萬1104元及利息、違約金未償。被上訴
  人丁○○於97年3月19日曾寄發147號存證信函予上訴人，表示
  ：「自97年3月16日起不再擔任醫美業有限公司董事壹職，亦
  不再擔任醫美業有限公司在華南銀行和平分行連帶保證人」等
  語。而醫美業公司因存款不足，致所簽發之支票自97年7月2日
  開始退票，於97年9月19日經通報拒絕往來，上訴人於97年7月
  9日發函催告償還欠款，依該公司與上訴人間所簽訂之授信契
  約書第8條第5款約定，前項借款債務已視為全部到期。丁○○
  於97年11月13日就臺灣臺北地方法院97年度重訴字第912號清
  償借款事件，與上訴人達成訴訟上和解，丁○○同意給付上訴
  人新台幣497萬0590元、美金12萬2600元、日幣183萬1104元本
  金及利息、違約金。
(三)上開各情為兩造所不爭執（見本院卷第18、40、41頁），並有
  土地及建物登記謄本、保證書、授信動撥申請書兼借款憑證、
  授信契約書、授權書、開發信用狀申請書、進口到單交易記錄
  單、進口結匯證實書、臺灣票據交換所票據信用資料查覆單、
  催告書、回執、存證信函、法務部戶役政連結作業系統查詢資
  料、有限公司變更登記表、臺北市士林地政事務所97年10月30
  日北市士地三字00000000000號函檢附該所97年士林字第7039
  號登記案卷、玉山銀行敦南分行98年1月20日玉山敦南（消）
  字第0980119001號函檢附客戶信用查詢及交易明細查詢、98年
  11月18日玉山敦南（消）字第0981118002號函、和解筆錄、臺
  灣票據交換所98年9月14日臺票總字第0980008356號函可稽（
  見原審卷一第13至38、44、45、50、58至73、102、103、150
  頁、本院卷第74、75、148頁）
四、上訴人主張被上訴人間就系爭房地以贈與為原因之債權行為
    及物權行為乃詐害行為，爰依民法第244條規定，訴請撤銷
    前開債權及物權行為，暨請求被上訴人丙○○塗銷系爭房地
    之所有權移轉登記等語。被上訴人則以前詞置辯。茲查：
(一)按債務人所為之無償行為，有害及債權者，債權人得聲請法院
  撤銷之。債務人所為之有償行為，於行為時明知有損害於債權
  人之權利者，以受益人於受益時亦知其情事者為限，債權人得
  聲請法院撤銷之。民法第244條第1項、第2項定有明文。次按
  債務人所有之財產除對於特定債權人設有擔保物權外，應為一
  切債務之總擔保，故債務人明知其財產不足清償一切債務，而
  竟將財產出賣於人，及受益人於受益時亦知其情事者，債權人
  即得依民法第244條第2項規定，聲請法院撤銷。此項撤銷權之
  效力，不特及於債權行為，即物權行為亦無例外（最高法院48
  年台上字第1750號判例參照）。
(二)查醫美業公司前邀被上訴人丁○○為連帶保證人於97年2月5日
  、同年月25日、同年3月11日，陸續向上訴人借款新臺幣500萬
  元、美金12萬2600元、日幣183萬1104元及利息、違約金未償
  。丁○○固於97年3月19日寄發147號存證信函予上訴人，表示
  不再擔保醫美業公司之連帶保證人，惟依卷附保證書第8條約
  定：「本保證書未定有期間，保證人得隨時以書面通知貴行終
  止本保證書，但對於保書終止前已生的債務，仍須負責。」（
  見原審卷一第13頁），丁○○就前開債務仍應負連帶保證人責
  任。嗣丁○○於97年11月13日就臺灣臺北地方法院97年度重訴
  字第912號清償借款事件，與上訴人達成訴訟上和解，丁○○
  同意給付上訴人新台幣497萬0590元、美金12萬2600元、日幣
  183萬1104元本金及利息、違約金。是被上訴人丁○○確積欠
  上訴人債務。
(三)被上訴人固辯稱渠等雖以夫妻贈與為名辦理所有權移轉登記，
  惟丙○○實係以承接系爭房地之貸款290萬8857元為對價向丁
  ○○買受系爭房地，已高於渠於75年間購入系爭房地之價格
  240萬元等語。但查，系爭房地經原審囑託台欣不動產估價師
  事務所鑑定其總價為1287萬3300元，有不動產估價報告書可參
  （見原審卷一第112至131頁），被上訴人丙○○於原審亦自承
  系爭房地過戶予伊時市值約1000萬元左右（見原審卷二第14頁
  ）。是被上訴人二人以290萬8857元之價格為系爭房地所有權
  之轉讓，顯遠低於市價，其有害於上訴人之債權，至為灼然。
(四)次查，丁○○將系爭房地所有權移轉予丙○○後，其名下除醫
  美業公司投資100萬元外，已無其他財產，有稅務電子閘門財
  產所得調件明細表可稽（見本院卷第56至61頁）。丁○○復陳
  稱其於96年1月至3月任職亞洲多利股份有限公司之總收入為17
  萬9619元、96年9月至12月任職依美聖股份有限公司（後更名
  為百利頓國際股份有限公司）之總收入為26萬1000元，97年1
  月至3月改隸醫美業股份有限公司之總收入為2萬元（見本院卷
  第128頁），足徵丁○○實資力不佳。而被上訴人丙○○與丁
  ○○乃夫妻關係，同住一處，對丁○○之收入及財產狀況應知
  之甚詳，且其坦承丁○○自95年9月起即因工作不穩定收入銳
  減，無力繳交房貸（見本院卷第127頁），顯見其確實瞭解丁
  ○○之經濟狀況。被上訴人二人於上開情形下猶將系爭房地所
  有權自丁○○名下移轉予丙○○，則渠等對此舉有害於上訴人
  之債權，自有相當之認知。
(五)被上訴人雖辯稱醫美業公司自97年7月2日始發生退票情況，故
  丁○○於97年3月15日自醫美業公司離職時，該公司營運尚屬
  正常，斯時醫美業公司對上訴人之債務尚未視為全部到期，被
  上訴人亦無從知悉該公司嗣後無力清償云云。惟按債權發生當
  時之責任財產為債務人之信用基礎，債權人就債務人於債之關
  係成立時之責任財產，均得保全。故債權成立於詐害行為以前
  者，縱債務人為詐害行為當時，債務未屆清償期，債權人亦得
  行使撤銷權。況查，丁○○原擔任醫美業公司股東，有公司變
  更登記表可稽（見原審卷第50頁），且丁○○自承於96年9月3
  日進入依美聖股份有限公司擔任專櫃總監，同時負責處理依美
  聖、醫美業、依聖達有限公司三家公司之業務，因該三家公司
  都是乙○○、吳天任父子所開設，公司辦公地點及人員均相同
  ，迄至97年3月15日始離職（見本院卷第153、166頁），而丁
  ○○於97年度亦確有領取醫美業公司薪資，有稅務電子閘門財
  產所得調件明細表可佐（見本院卷第56頁），足證丁○○不僅
  為醫美業公司股東，並有參與公司業務之經營。而醫美業公司
  於96年9月於華南銀行和平分行、上海銀行民生分行貸款金額
  計為1571萬3000元，於97年3月其於華南銀行和平分行、上海
  銀行民生分行、元大銀行國外部貸款增至1766萬6000元未償，
  有財團法人金融聯合徵信中心授信資訊可稽（見本院卷第136
  頁）。丁○○身兼醫美業公司股東及依美聖、醫美業、依聖達
  三家關係企業之專櫃總監，對醫美業公司負債日形惡化之情形
  應甚為瞭然，其諉為不知，尚無足取。
五、綜上所述，上訴人主張被上訴人均明知渠等就系爭房地轉讓
    之債權及物權行為係有害於上訴人之債權，應屬可採。從而
    ，上訴人依民法第244條第2項規定請求被上訴人間就系爭房
    地以夫妻贈與為原因之債權行為及物權行為應予撤銷，暨被
    上訴人丙○○應將系爭房地經臺北市士林地政事務所於97年
    3月25日以贈與為原因所為之所有權移轉登記予以塗銷，回
    復登記為丁○○所有，洵屬有據，應予准許。原審為上訴人
    敗訴之判決，尚有未洽。上訴意旨指摘原判決不當，求予廢
    棄改判，為有理由。爰由本院予以廢棄改判，如主文第2、3
    項所示。
六、據上論結，本件上訴為有理由，依民事訴訟法第450條、第
    78條，判決如主文。
中    華    民    國    99    年    2     月    26    日
                    民事第一庭
                        審判長法  官  張耀彩
                              法  官  林金吾
                              法  官  盧彥如
正本係照原本作成。
如不服本判決，應於收受送達後20日內向本院提出上訴書狀，其
未表明上訴理由者，應於提出上訴後20日內向本院補提理由書狀
（均須按他造當事人之人數附繕本）上訴時應提出委任律師或具
有律師資格之人之委任狀；委任有律師資格者，另應附具律師資
格證書及釋明委任人與受任人有民事訴訟法第466條之1第1項但
書或第2項（詳附註）所定關係之釋明文書影本。
中    華    民    國    99    年    3     月    1     日
                              書記官  鄭兆璋
附註：
民事訴訟法第466條之1（第1項、第2項）：
對於第二審判決上訴，上訴人應委任律師為訴訟代理人。但上訴
人或其他法定代理人具有律師資格者，不在此限。
上訴人之配偶、三親等內之血親、二親等內之姻親，或上訴人為
法人、中央或地方機關時，其所屬專任人員具有律師資格並經法
院認為適當者，亦得為第三審訴訟代理人。

司法院資訊處製作；財團法人民間司法改革基金會備份。
